
---
title: "R 기초 정리"
author: "성상모"
date: "2017-09-23"
output:
  html_document:
    toc: true
    toc_float: true
    keep_md: true
    highlight: tango
mainfont: NanumGothic
fontsize: 12pt
lang: Korean
---
```{r include=F}
# global option
knitr::opts_chunk$set(
  comment = "##>",
  collapse = T,
  eval = T,
  tidy = F,
  message = F,
  warning = F
)
```
---  

## 데이터 타입

- R에서는 아래와 같은 데이터 타입을 사용하고 `str()`, `typeof()` 함수로 확인 가능


      이름              |  설명                       | 예제
    :------------------:|:---------------------------:|---------:
    `numeric`/`double`  | 숫자                        | 2, 10.5
    `integer`           | 정수                        | 1, 5, 10 (입력시 `L`로 표기)
    `string`            | 문자                        | "a", "b"
    `logical`           | Boolean 값                  | `TRUE` / `FALSE` (`T` / `F`로도 사용, 숫자형인 1 / 0 으로 변환 가능)
    `complex`           | 복소수                      | 1+3i

    ```{r}
    # numeric / double
    str(10.5); typeof(10.5)
    
    # integer
    str(1L); typeof(1L)
    
    # integer
    str(1L); typeof(1L)
    
    # logical
    str(T); typeof(F)
    
    as.numeric(T);sum(T)
    
    # complex
    str(1+3i); typeof(1+3i)
    ```


## 데이터 구조

- R에서 데이터 구조는 차원에 따라 아래와 같이 구분함

    + `Homogeneous`: 동일한 데이터 타입을 할당 가능
    + `Heterogeneous`: 다른 데이터 타입을 할당할 수 있음
    
    Dimension | Homogeneous  | Heterogeneous
    :--------:|:------------:|:--------------:
    `1-d`     | `Vector`     | `List`
    `2-d`     | `Matrix`     | `Data Frame`
    `n-d`     | `Arrary`     |

    * 참고: https://dhaine.github.io/2014-11-06-fmv/novice/epi/01-data-structures.html


- `Vector`
    
    + 가장 기본적인 데이터 구조로 1차원으로 구성. 복수의 원소를 할당할 때 `c()`를 사용

    ```{r}
    # vector
    v <- c(1, 2, 3)
    v
    length(v)
    
    # structure
    str(v)
    ```


- `Matrix`
    
    + 숫자의 사각 행렬로 2개 이상의 `Vector`의 결합으로 구성
    + matrix를 생성할 때, column의 수와 row의 수(`ncol`, `nrow` 옵션) 지정 가능, 데이터 입력 순서는 기본값이 column 기준인데 row기준으로 변경 가능(`byrow` 옵션)
    + `Vector`의 결합으로 `Matrix`를 생성할 때는 `cbind()`, `rbind()` 함수 사용

    ```{r}
    # matrix
    (m1 <- matrix(c(1, 2, 3, 4), ncol = 2))
    dim(m1)
    
    (m2 <- matrix(c(1, 2, 3, 4), 2, byrow = T))
    
    # cbind & rbind
    cbind(c(1, 2), c(3, 4))
    rbind(c(1, 2), c(3, 4))
    
    # structure
    str(m1)
    ```


- `Array`
    
    + 2차원 이상의 데이터 구조로 `Matrix`가 여러 방으로 구성된 것과 비슷한 개념

    ```{r}
    # array
    (a <- array(1:24, c(3,4,2)))
    dim(a)
    
    # structure
    str(a)
    ```


- `List`
    
    + 다른 타입의 객체들의 모임으로 `Vector`가 여러 방으로 구성된 것과 비슷한 개념

    ```{r}
    # list
    (l <- list(name = c("samsung", "apple", "LG"), 
               phone = c("Galaxy Note 8", "iPhone X", "LG V30"), 
               age = c(1, 2, 3)))
    
    # structure
    str(l)
    ```


- `Data Frame`
    
    + 다른 타입의 `Vector`를 테이블 형태로 저장하는 것으로 데이터 분석용으로 가장 적절한 데이터 구조
    
    ```{r}
    # Data Frame
    (df <- data.frame(name = c("samsung", "apple", "LG"), 
                      phone = c("Galaxy Note 8", "iPhone X", "LG V30"), 
                      age = c(1, 2, 3)))
    dim(df)
    
    # structure
    str(df)
    ```


- `Factor`
    
    + `Vector`의 일종으로 범주형 변수를 저장할 때 사용. `levels()`를 통해 어떤 항목이 존재하는지 파악할 수 있음
    
    ```{r}
    # Data Frame
    (f <- factor(c("samsung", "apple", "LG", "apple", "LG", 
                   "apple", "LG", "apple", "apple", "apple")))
    levels(f)
    
    # structure
    str(f)
    ```


- [참고] 기타 값

    + `Inf`, `NAN`, `NA` 존재 (Infinity, Not a number, Null value)

    ```{r}
    # Inf, NAN, NA
    1/0; 1/Inf
    0/0
    c(1, 2, 3, NA)

    ```


## 데이터 추출

- 각 데이터 구조에서 데이터 원소에 접근 하는 것

    + 대괄호는 데이터 슬라이싱, 괄호는 함수

    ```{r}
    # vector
    v
    
    v[1]
    
    v[-1]
    
    # matrix
    m1
    
    m1[1, ]
    
    m1[, 1]
    
    m1[1, 1]
    
    # array
    a
    
    a[, , 1]
    
    a[1, , 1]
    
    # df
    df
    
    df$name
    
    df[, 1]

    ```


## 주요 함수

- 함수: 어떤 데이터를 입력했을 때 출력 값이 나오는 것

    + 괄호를 사용하면 모두 함수
    + 새로운 함수를 만들 때는 `function()`를 사용. 출력값을 지정할 때는 `return()` 함수 사용
    + 아래 코드에서 `word`는 함수의 옵션 값이고, `word`에 "hello world"를 기본 값으로 할당
    
    ```{r}
    # function
    func <- function(word = "hello world"){
        print(word)
    }
    
    # function 실행
    func()
    func(word = "hello world!!!!")
    
    # structure
    str(func)
    ```


- 도움말: `help`, `?`

    + 함수에 대한 설명, 리턴 값, 샘플 코드 제공
    
    ```{r, eval = F}
    ?sum
    ?summary
    ```


- 데이터 타입 확인 / 변환: `is.*`, `as.*`

    + `is.*`: *에 해당하는 데이터 타입이 맞는지 `logical` 타입 결과 출력
    + `as.*`: *에 해당하는 데이터 타입으로 변환
    
    ```{r}
    # numeric, integer, character
    is.numeric(1)
    is.character(1)
    
    as.integer(1.4)
    as.character(1.4)
    
    # factor
    dat <- c("a", "b")
    is.factor(dat)
    
    dat <- as.factor(dat)
    is.factor(dat)
    ```

- 순차 / 반복 데이터 함수: `seq`, `rep`, `strrep`

    + `seq`: sequence의 약자로, 순차적인 숫자 벡터 생성 (숫자 간격의 기본값 1)
    + `rep`: replicate의 약자로, 반복적인 숫자/문자 벡터 생성 (반복 기본 옵션은 times)
    + `strrep`: 반복적인 문자 벡터 생성
    
    ```{r}
    # seq function
    seq(1, 5)
    seq(1, 8, by = 2)
    
    # rep function
    rep(5, 5)
    rep("a", 5)
    
    rep(1:3, times = 5)
    rep(1:3, each = 5)
    
    # strrep function
    strrep("X", 3)
    ```
    
    
- 비교연산자

    + 비교 결과를 `logical` 타입으로 결과 출력
    
    ```{r}
    1 == 2
    1 != 2
    1 >= 2
    1 <= 2
    1 < 2
    1 > 2
    ```


- 산술연산자

    + 덧셈, 뺄셈, 곱셈, 나눗셈, 몫, 제곱, 루트 계산 가능
    + 벡터/매트릭스 연산은 동일 크기일 경우 동일 위치 값 연산
    
    ```{r}
    # 덧셈
    1 + 2
    
    # 뺄셈
    1 - 2
    
    # 곱셈
    1 * 2
    
    # 나눗셈
    1 / 2
    
    # 나머지
    1 %% 2
    
    # 몫
    1 %/% 2
    
    # 제곱
    1^2
    
    # 루트
    sqrt(2)
    
    # 벡터 연산
    c(1, 2, 3) + c(2, 3, 5)
    
    # 메트릭스 연산
    matrix(c(1, 2, 3, 4), 2) + matrix(c(2, 5, 4, 7), 2)
    
    ```


- 조건문 / 반복문: `if`, `for`

    + `if`: 일반적인 프로그램의 조건문
    + `for`: 일반적인 프로그램의 반복문
    
    ```{r}
    aa <- 1
    
    # if
    if(aa == 1){
       print("aa는 1이다!")
    } else{
       "aa는 1이 아니다!"
       }
    
    # for
    for(i in 1:5){
       print(i)
    }
    ```
    

## 데이터 불러오기

- 작업공간 함수: `getwd`, `setwd`

    + `getwd`: 현재 작업공간 출력
    + `setwd`: 작업공간 변경
    + RStudio: 파일 위치로 작업공간 변경 (Session > Set Working Directory > To Source File Location)

    ```{r}
    getwd()
    
    #setwd("D:/...")
    ```


- 외부데이터 불러오기: `read.csv`, `head`

    + 외부데이터는 csv, txt, xlsx, sas파일, spss파일 등등 가능하지만 여기서는 csv 파일을 사용
    + `read.csv`: csv 파일 불러오는 함수
    + `read.csv`의 `header` 옵션은 첫 행이 데이터가 아니라 열이름인 경우 `T`로 설정.(기본값은 `T`) 데이터 위치는 명시적 표현 가능("d:\...\*.csv")하고 작업공간에 데이터가 있는 경우 작업공간 이하 위치만 표기 ("data\*.csv")
    + `head`: 앞에 6개 행만 출력 (반대로 `tail`함수는 뒤에 6개 행이 출력)
    + `read.csv`는 base 함수이고, 주로 `readr` 패키지의 `read_csv`함수나 `data.table` 패키지의 `fread`함수 사용
    + [참고] 데이터 출처: https://www.kaggle.com/uciml/iris/data
    
    ```{r}
    # header = T
    iris_raw <- read.csv("Iris.csv", header = T)
    head(iris_raw)
    
    # header = F: 첫행에 header 값이 들어감
    head(read.csv("Iris.csv", header = F))
    ```


